智慧財產法院行政判決
                                   100年度行商訴字第40號
                                     100年6月2日辯論終結
原      告　美商美國棕欖公司
            （Colgate-Palmolive Company）
代　表　人　李頌初（Song-Chu Lee）
訴訟代理人　陳彥希律師（兼送達代收人）
          　王韋傑律師
複 代理 人  陳長葳律師
被      告　經濟部智慧財產局
代　表　人　王美花（局長）住同上
訴訟代理人　董慧明　　　
上列當事人間因商標註冊事件，原告不服經濟部中華民國100 年
1 月20日經訴字第10006095570 號訴願決定，提起行政訴訟。本
院判決如下︰
　　主  文
原告之訴駁回。
訴訟費用由原告負擔。
  　事實及理由
一、事實概要：原告於民國98年8月18日以「COLGATE SENSITIVE
    PRO-RELIEF Carton Design」商標（99年8 月13日聲明除「
    Colgate 、PRO-ARGIN PRO-RELIEF」之外，其他部分包括「
    TOOTH DESIGN」之「牙齒輪廓圖案」不在專用之列，下稱系
    爭商標），指定使用於商標法施行細則第13條所定當時商品
    及服務分類表第3 類之「牙膏、牙粉、牙鹽、潔齒劑、漱口
    水、假牙清潔劑、洗牙劑、牙齒潔白劑、牙齒保健塗劑，牙
    齒專用亮光劑、假牙亮光劑、非醫療用口腔洗淨劑」商品；
    第5 類之「口腔保健藥品，即醫療用牙膏、醫療用牙齒拋光
    劑、醫療用漱口水、牙用懸浮液、牙用氟化物、醫療用口腔
    清香劑、醫療用口腔洗淨劑」商品（99年5 月18日更正為「
    口腔保健藥品，即除牙斑藥劑、醫療用漱口水、牙用懸浮液
    、牙用氟化物、醫療用口腔洗淨劑」）；第21類之「牙刷、
    電動牙刷、牙縫清潔刷、假牙清潔刷、指套牙刷」商品，向
    被告申請註冊，並以98年2 月20日申請之多明尼加第P00000
    0000號案主張優先權。案經被告審查，於99年10月25日以（
    99）智商0480字第09990817990 號商標核准審定書准予註冊
    ，惟依職權認定其商標圖樣中之外文「Pro-Relief」亦不在
    專用之列。原告不服，提起訴願，經訴願機關決定駁回，原
    告猶未甘服，遂向本院提起行政訴訟。
二、本件原告主張：
  (一)由原證6 之臺北高等行政法院89年度訴字第3420號行政判決
    、原證23之鈞院98年行商訴字130 號行政判決及原證24之最
    高行政法院99年度判字第1163號判決所認定之標準可知，系
    爭商標之外文「PRO-RELIEF」確具識別性，足以表彰原告所
    指定之商品。又系爭商標之「PRO-RELIEF」係結合「PRO 」
    及「RELIEF」二字所組成之新字，為原告所自創之新字，並
    非習用之英文字彙。且「PRO-RELIEF」既為新字，我國相關
    消費者對其十分陌生，被告顯無理由或根據推論相關消費者
    一望即知該英文新字明顯係用以說明或描繪原告所指定之牙
    膏或其他潔牙商品，故「PRO-RELIEF」非屬「明顯」或「一
    望即知」之商品說明性格，自非說明性或不具識別性之文字
    。另消費者於見到「PRO-RELIEF」，通常需要運用一定程度
    之聯想、思考或感受，始能領會其與牙膏、牙刷等商品之關
    聯性，故系爭商標之外文「PRO-RELIEF」於性質上應屬以隱
    含譬喻方式暗示其商品特性之暗示性標識，並非對商品之品
    質、功用等特性作直接、明顯描述的描述性文字，應准予註
    冊專用。況就消費者而言，系爭商標之「PRO-RELIEF」具有
    指示商品或服務來源之功能，應具有先天識別性，而非表示
    商品或服務之形狀、品質、功用或其他說明者。且系爭商標
    之「PRO-RELIEF」並非其他善意之競爭同業所需用以表示商
    品或服務本身或其品質、功用或其他特性有關之說明。是從
    消費者或從競爭者觀察，均應認為系爭商標之外文「PRO-RE
    LIEF」確實符合被告所公告之「商標識別性審查基準」第2.
    1 條規定，應認其為具有先天識別性之暗示性標識，並無違
    反商標法第23條第1 項第1 款及第2 款規定，而應准予註冊
    。詎被告之原處分逕將系爭商標之「PRO-RELIEF」依職權聲
    明不請求專用權，認事用法均有重大違誤，而訴願決定仍予
    維持，亦顯非適法，應予以撤銷。
  (二)原告自97年起便陸續在世界各主要國家申請「PRO-RELIEF」
    商標註冊於相同之第3 、5 、21類之口腔清潔保健商品上，
    迄今已於烏干達、秘魯、瑞典、新加坡、愛爾蘭、法國、英
    國、芬蘭、丹麥、捷克、德國、肯亞、香港、中國、俄國、
    烏克蘭、土耳其、斯洛伐克、羅馬尼亞及桑吉巴等20個國家
    或地區獲准註冊。又原告就系爭商標「COLGATE SENSITIVE
    PRO-RELIE F 」商標亦已於歐盟、澳洲、紐西蘭、瑞士、挪
    威、沙烏地阿拉伯及黎巴嫩等國家或地區獲准註冊於相同之
    第3 、5 、21類口腔清潔保健商品上，而無任何國家要求原
    告應就「PRO-RELIEF」聲明不請求專用。又原告之「COLGAT
    E SENSITIVE PRO-RELIEF」文字商標及「COLGATESENSITIVE
    PRO-RELIEF」包裝盒設計商標，亦已於西元2010年，經美國
    獲准註冊於相同之第3、5、21類口腔清潔保健商品上，同樣
    並未要求原告應就「PRO-RELIEF」聲明不請求專用。上述核
    准系爭商標註冊之國家，包括美國及英國等重要英語大國及
    其他英美語系國家，及新加坡、香港、中國等以中文為主之
    世界主要華語國家，足見以英文為母語之國家，亦不認為其
    人民會將「PRO-RELIEF」英文文字，與相關牙膏產品品質、
    功用之說明產生聯想，遑論我國屬於非英美語系國家，依一
    般經驗及論理法則，消費者因為不諳「PRO-RELIEF」正確文
    義，更不容易將該獨創之英文新字認為係商品相關功用之說
    明。是以系爭商標圖樣上之「PRO-RELIEF」屬於具先天識別
    性之暗示性商標而應准予註冊。被告僅憑主觀偏見即否認「
    PRO-RELIEF」具有識別性而依職權聲明不請求專用權，自屬
    違法錯誤。
  (三)系爭商標之「PRO-RELIEF」屬暗示性標識，並非說明性或不
    具識別性之文字，自無商標法第19條規定之適用。另「PRO-
    ARGIN 」商標，係指被告所發明運用於有效舒緩牙齒敏感牙
    膏之新專利技術。詎被告逕依職權將「PRO-RELIEF」聲明不
    專用，訴願機關復未能糾正其違誤，已違反商標法第19條及
    被告所公告之識別性審查基準第2.1.3 條規定，當屬重大違
    誤。再者，被告對於同樣以隱含譬喻方式暗示其商品特性之
    暗示性商標均核准註冊，惟對案情類似之系爭商標卻為不同
    處分，不僅有違商標法及相關審查基準，並已牴觸行政程序
    法第6 條規定之平等原則與行政機關自我拘束原則。縱認被
    告與訴願機關漏未查明本案商標已廣泛行銷使用而成為原告
    商品之識別標識之事實，而疏未適用商標法第23條第4 項規
    定准許系爭「PRO-RELIEF」註冊專用，其認事用法亦顯有違
    誤。是參酌被告對類似商標之一貫審查實務及原告已廣泛在
    台灣行銷使用系爭「PRO-RELIEF」等客觀事實，已足使相關
    消費者認識其為表彰原告商品之專屬標識，故系爭商標之「
    PRO-RELIEF」客觀上已具備充分之識別力，應准許註冊專用
    。並聲明求為判決撤銷原處分就系爭商標圖樣上之「PRO-RE
    LIEF」依職權聲明不請求專用權之部分及訴願決定。
三、被告則以：
  (一)原告申請註冊系爭商標「COLGATE SENSITIVE PRO-RELIEF C
    arton Design」圖樣上之外文「Pro-Relief」，予人寓目印
    象係指稱「專業止痛」之意，以之作為商標的一部分，指定
    使用於「牙膏、牙粉、牙鹽、潔齒劑、漱口水、假牙清潔劑
    、洗牙劑、牙齒潔白劑、牙齒保健塗劑、牙齒專用亮光劑、
    假牙亮光劑、非醫療用口腔清潔劑、口腔清香劑；口腔保健
    藥品，即除牙斑藥劑、醫療用漱口水、牙用懸浮液、牙用氟
    化物、醫療用口腔洗淨劑；牙刷、電動牙刷、牙縫清潔刷、
    假牙清潔刷、指套牙刷」商品，難謂非表示使用該商品有達
    到專業止痛效果之相關說明，自有商標法第23條第1 項第2
    款規定之適用。原告未於申請註冊系爭商標時為不專用之聲
    明，被告以原告檢送系爭商標實際使用之商品型錄、銷售發
    票、廣告文宣等證據加以判斷，爰依「Pro-Relief」之標示
    方式及位置，在客觀上予相關消費者之寓目印象，僅係商品
    功用效能之描述性用語，非屬作為區別商品來源之識別標誌
    ，且依現有證據資料，亦尚不足以證明其已經使用而有商標
    法第23條第4 項規定之適用。又原告未於申請註冊時為不專
    用之聲明，被告之審查人員依被告所公告「依職權聲明不專
    用例示事項」規定，自得依職權為商標申請人將該部分聲明
    不專用，並註記於註冊公告，惟審查人員於認定得否依職權
    為申請人聲明不專用時，應依具體個案判斷之，須否聲明不
    專用仍有疑義時，應通知申請人說明後，再行判斷。本件被
    告之審查人員於原告未於通知期限內為反對之表示，自得依
    職權為原告將該部分聲明不專用。
  (二)原告主張系爭商標之「PRO-RELIEF」字樣業於烏干達、祕魯
    、瑞典、新加坡、英國等多國均獲准註冊。惟商標需考量各
    國民俗風情之差異而具屬地性，尚難援引國外獲准註冊之資
    料執為本案該部分亦應給予專用權之論據。另原告提出其他
    多件結合「PRO 」核准註冊併存案例，然渠等案例與本件案
    情各異，且個案核准時之證據資料與客觀因素當非一致，不
    得比附執為應給予系爭商標商標權之論據。至原告所提出之
    被告核駁第0321834 號「PRO-RELIEF」商標之行政訴訟案，
    與本案案情極相仿彿，業經鈞院認定在案，是被告依法逕依
    職權聲明「PRO-RELIEF」不專用核准其註冊之申請，並無不
    合等語，茲為抗辯。並聲明駁回原告之訴。
四、參酌兩造上開陳述內容，堪認本件主要爭點為：系爭商標「
    COLGATE SENSITIVE PRO-RELIEF Carton Design」其中「PR
    O-RELIEF」一詞是否有商標法第23條第1 項第2 款規定之適
    用？茲分述如下：
  (一)按商標係表示商品或服務之形狀、品質、功用或其他說明者
    ，不得註冊，商標法第23條第1 項第2 款定有明文。又所謂
    「商品或服務之說明」係指商標之文字、圖形、記號、顏色
    、聲音、立體形狀或其聯合式等，依社會一般通念，如為商
    品或服務本身之說明或有密切關聯者，即有該款規定之適用
    ，並不以習慣上通用為必要。次按「商標包含說明性或不具
    識別性之文字、圖形、記號、顏色或立體形狀，若刪除該部
    分則失其商標之完整性，而經申請人聲明該部分不在專用之
    列者，得以該商標申請註冊。」商標法第19條亦有明文。
  (二)本件原告於98年8 月18日以「COLGATE SENSITIVE PRO-RELI
    EF Carton Design」商標（99年8 月13日聲明除「Colgate
    、PRO-ARGIN PRO-RELIEF」之外，其他部分包括「TOOTH DE
    SIGN」之「牙齒輪廓圖案」不在專用之列），指定使用於商
    標法施行細則第13條所定當時商品及服務分類表第3 類之「
    牙膏、牙粉、牙鹽、潔齒劑、漱口水、假牙清潔劑、洗牙劑
    、牙齒潔白劑、牙齒保健塗劑，牙齒專用亮光劑、假牙亮光
    劑、非醫療用口腔洗淨劑」商品；第5 類之「口腔保健藥品
    ，即醫療用牙膏、醫療用牙齒拋光劑、醫療用漱口水、牙用
    懸浮液、牙用氟化物、醫療用口腔清香劑、醫療用口腔洗淨
    劑」商品（99年5 月18日更正為「口腔保健藥品，即除牙斑
    藥劑、醫療用漱口水、牙用懸浮液、牙用氟化物、醫療用口
    腔洗淨劑」）；第21類之「牙刷、電動牙刷、牙縫清潔刷、
    假牙清潔刷、指套牙刷」商品，向被告申請註冊，並以98年
    2 月20日申請之多明尼加第P000000000號案主張優先權。案
    經被告審查，於99年10月25日以（99）智商0480字第099908
    17990 號商標核准審定書准予註冊，惟依職權認定其商標圖
    樣中之外文「Pro-Relief」亦不在專用之列，換言之，原告
    系爭商標整體（參附表所示）業經被告審查准許註冊，僅其
    中「TOOTH DESIGN」之「牙齒輪廓圖案」部分由原告聲明不
    專用，而被告就原告系爭商標中之外文「Pro-Relief」一詞
    則依職權認定亦不在專用之列，原告僅就被告此部份之認定
    不服，是本件兩造主要爭執標的係針對系爭商標中所使用之
    外文「Pro-Relief」一詞是否屬產品品質之說明，而有商標
    法第23條第1 項第2 款規定之適用，合先敘明。
  (三)經查，原告系爭商標係指定使用在牙齒保健清潔用品，而系
    爭商標係由許多文字構成，在最上位置係將「Colgate 」一
    字以反白方式呈現，所占比例最大，而在第二行則橫書「Se
    nsitive Pro-Relief」文字，此部分文字較其上方之「Colg
    ate 」字體小，另在此行文字下方，則另以「Clinical ly
    Proves PRO-ARGIN FORMULA」文字橫列，其中「Clinically
    Proves」之字體最小，「PRO-ARGIN 」字體較大，而「FORM
    ULA 」字體則居中，惟整體而言，此行文字仍較「Sensitiv
    e Pro-Relief」文字字體小。而在上開三行文字下方，則另
    有粗細不同之二條橫條紋依序排列，另在上開三行文字右方
    ，則有一擬真之單顆牙齒圖案，上方以「Rapid &  Lasting
    Relief」文字分兩行橫書，再圈以一橢圓形圖案（詳參附表
    所示）。就系爭商標整體而言，其中「Colgate 」一字乃原
    告在我國使用行銷多年之商標，亦廣為國人熟知，且依其使
    用方式（即文字最大、以醒目之紅色底色構成文字反白（在
    黑白圖案下則為黑色）），亦堪認原告仍係將該字當成商標
    使用。茲有疑義者，乃在「Colgate 」一字下方，原告係橫
    書「Sensitive Pro-Relief」一詞，而所謂「Sensitive 」
    乃「敏感」之意，此為國人所熟知，在此字之後緊隨「Pro-
    Relief」文字，其中「Pro 」具有「專業」之意，而「Reli
    ef」一字則有「紓解」意思，是「Sensitive Pro-Relief」
    一詞整句即有「專業紓解敏感」意義，使用在牙齒保健清潔
    用品上，自係予人「使用系爭商品可以紓解敏感性牙齒問題
    」之印象，應屬產品品質之說明。原告主張系爭「Pro-Reli
    ef」一詞非屬「明顯」或「一望即知」之商品說明性格，自
    非說明性或不具識別性之文字，消費者於見到「PRO-RELIEF
    」，通常需要運用一定程度之聯想、思考或感受，始能領會
    其與牙膏、牙刷等商品之關聯性，故系爭商標之外文「PRO-
    RELIEF」於性質上應屬以隱含譬喻方式暗示其商品特性之暗
    示性標識，並非對商品之品質、功用等特性作直接、明顯描
    述的描述性文字云云。惟上開文字各自均有其既定意義，組
    合使用時，亦予人特定事項之認知，以本件「Sensitive Pr
    o-Relief」文字而言，其予消費者寓目印象明確係針對敏感
    性問題，消費者於目睹此一文字時，不可能認為其係針對齲
    齒（cavity）或琺瑯質（enamel）症狀，所以不會有此錯誤
    認知，乃因此一文字內容淺顯、明確、具針對性，原告主張
    非「明顯」或「一望即知」云云，尚非可採。況系爭商標右
    側之擬真牙齒圖形上方所書文字「Rapid & Lasting Relief
    」之文義乃「迅速且持久地紓解」，搭配牙齒圖形，顯然明
    確針對牙齒所生問題而言，若將該處所用之「Relief 」 一
    字與「Sensitive Pro-Relief」一詞中之「Relief」一字相
    互對照，益顯其所欲紓解之症狀乃敏感性牙齒問題，且其紓
    解效果乃「迅速且持久」，而此種文字搭配，均屬產品品質
    說明，並非商標使用。
  (四)原告又稱其以系爭商標於其他英語系國家均取得註冊，而我
    國國民使用中文，自應無被告所指產品品質說明問題云云。
    姑不論各國國情互異，商標審查基準各有不同，尚難比附援
    引。即以原告所提其在各國取得商標註冊之案例而言，其中
    有以「Pro-Relief」一詞者，有如同本件商標整體圖案者，
    在前者情形，由於「Pro-Relief」一詞僅單純使用，並未併
    同「Sensitive 」一字，是以就文義而言，僅有「紓解專家
    」之意，然究竟係針對何種症狀為「紓解」，因未明文，故
    尚非「明顯」或「一望即知」，此與本件「Sensitive Pro-
    Relief」一詞明顯不同，自不得互為類比。而在後者，原告
    以如同本件系爭商標整體設計取得國外商標註冊，與我國准
    許原告系爭商標整體註冊並無不同，尚難因此即指國外准許
    註冊之案例中均無就其中部分聲明不專用，進而指摘被告所
    為之處分違反國際認知。又縱然原告系爭商標於取得國外註
    冊時確實未曾遭要求部分不專用，就被告依據我國民情及國
    人可能之認知所為之判斷，亦不具拘束力，仍應由被告以系
    爭商標所使用之文字是否具有品質說明之情形，綜合系爭商
    標整體外觀文字觀察，而為判斷。本件原告系爭商標中所使
    用之「Pro-Relief」一詞既係連結在「Sensitive 」一字之
    後，而「Pro-Relief」一詞本身復具有既定意義，兩者合併
    使用之下，自屬產品品質、功用之說明，而有商標法第23條
    第1 項第2 款規定之適用。
五、綜上所述，被告依首揭規定，依職權認定其商標圖樣中之外
    文「Pro-Relief」亦不在專用之列，並無不合。訴願決定予
    駁回，亦無違誤，均應予以維持。本件原告請求撤銷原處分
    依職權就系爭商標圖樣中之外文「Pro-Relief」亦不在專用
    之列之認定部分及訴願決定，為無理由，應予駁回。
六、本件事證已明，兩造其餘主張或答辯，已與本院判決結果無
    影響，爰毋庸一一論列，併此敘明。
據上論結，本件原告之訴為無理由，爰依智慧財產案件審理法第
1 條、行政訴訟法第98條第1 項前段，判決如主文。
中　　華　　民　　國　　100　 年　　6　　 月　　23　　日
                    智慧財產法院第一庭
                          審判長法  官　李得灶
                                法  官　林欣蓉
                                法  官　汪漢卿
以上正本係照原本作成。
如不服本判決，應於送達後20日內，向本院提出上訴狀並表明上
訴理由（須按他造人數附繕本）。
如於本判決宣示後送達前提起上訴者，應於判決送達後20日內補
提上訴理由書（須按他造人數附繕本）。
中　　華　　民　　國　　100 　年　  6  　 月　  27　  日
　　　　　　　　　　　　　　    書記官　邱于婷